【裁判字號】    98,上,291
【裁判日期】    980617
【裁判案由】    履行協議書
【裁判全文】
臺灣高等法院民事判決                   98年度上字第291號
上  訴  人  甲○○
            丁○○
            戊○○
共      同
訴訟代理人  曾朝誠律師
被上 訴 人  丙○○
訴訟代理人  陳貴德律師
上列當事人間履行協議書事件，上訴人對於中華民國98年2月17
日臺灣板橋地方法院97年度訴字第1538號第一審判決提起上訴，
本院於98年6月3日言詞辯論終結，判決如下：
    主      文
上訴駁回。
第二審訴訟費用由上訴人負擔。
    事實及理由
一、上訴人甲○○、丁○○、戊○○（下合簡稱上訴人，單指其
    中一人時，則逕稱其名）主張：甲○○向訴外人即被上訴人
    之子乙○○承租坐落臺北縣泰山鄉義仁村坡稚頭1號之7鐵厝
    1間經營台灣北區澱粉有限公司，租金每月新臺幣（下同）1
    0萬5000元，租期至民國97年8月31日止；丁○○向乙○○承
    租同村坡稚頭1號及2號鐵厝各1間，經營上欣傢俱有限公司
    ，租金每月17萬元，租期至97年8月31日止；戊○○向乙○
    ○承租同村坡稚頭1號鐵厝1間（與甲○○、丁○○所承租之
    上開鐵厝合稱系爭鐵厝），經營鈺洲企業有限公司，租金每
    月7萬5000元，租期至97年6月30日止，而上開伊等承租之系
    爭鐵厝坐落之基地均為被上訴人所有（下稱系爭租賃契約）
    。適台北縣信華台鐘自辦市地重劃，系爭鐵厝之基地亦在市
    地重劃區內，而於97年2月22日下午1時30分，在信華台鍾自
    辦市地重劃區重劃會（下稱重劃會）會址台北縣泰山鄉磚雅
    厝3號開地上物拆遷協調會（下稱系爭協調會），被上訴人
    、乙○○與伊等均出席參加該協調會，被上訴人並承諾於承
    租人自動搬遷完後，願意補貼承租戶每戶6個月之房租作為
    承租戶之搬遷補償費。伊等分別於97年3、4月間均已搬遷完
    畢，並將承租之鐵厝返還給出租人，惟被上訴人迄今卻未補
    貼分毫搬遷補償費。爰依伊等與被上訴人間之補償協議，請
    求被上訴人給付甲○○63萬元（105,000元×6月＝630,000
    元）、丁○○102萬元（170,000元×6月＝1,020,000元）、
    戊○○45萬元（75,000元×6月＝450,000元），並均加給自
    起訴狀繕本送達翌日起至清償日止之法定利息等語。
二、被上訴人則以：依系爭租賃契約附註所示：「若遇政府強制
    徵收或重劃時，乙方機械設備損失，應向徵收單位請求賠償
    ，甲方概不負責，決無異議」，及系爭租賃契約第7條約定
    ：「契約期間內，乙方若擬遷離他處時，乙方不得向甲方請
    求租金償還，遷移費及其他任何名目之權利金，而應無條件
    將該房屋照原狀還甲方，乙方不得異議」，因此承租戶搬遷
    時，不得向出租人請求給付搬遷費，故伊並無給付搬遷補償
    費之必要，更未承諾補貼上訴人每戶6個月房租作為搬遷補
    償費。而在重劃會97年2月22日系爭協調會伊稱補貼上訴人5
    或6個月，均係以鐵皮屋不必承諾拆除為條件，但會議中就
    此並未達成協議，因此會議紀錄中就會議結論即記載：「丙
    ○○先生雖願意補貼承租戶6個月的房租作為承租戶搬遷補
    償，然就地上物拆遷部分，不願做出承諾自行拆除，雙方無
    達成共識，視為協調不成。」因此，伊與承租戶之間就所謂
    之補償，根本未有協議，且重劃會亦另補貼上訴人搬遷費23
    0萬元，則上訴人再主張伊補貼，實屬無據。退步言之，即
    使認為兩造已有伊應補貼上訴人之合意，亦係以上訴人遭強
    制拆除致受損害為條件，而上訴人既係依其與重劃會間之協
    議而搬遷，並自重劃會受領補償費230萬元，則伊承諾給付
    之條件，亦未成就，上訴人猶請求伊補貼租金，亦屬無稽。
    更何況，本件上訴人中僅丁○○曾於97年2月22日之系爭協
    調會到場，則其餘未到場之承租人，更無請求伊補貼之根據
    等語，資為抗辯。
三、本件經原審判決上訴人之訴及假執行之聲請均駁回。上訴人
    就原審判決其敗訴部分提起上訴，聲明為：（一）原判決廢
    棄。（二）被上訴人應給付甲○○63萬元、丁○○102萬元
    、戊○○45萬元，及均自起訴狀繕本送達翌日起至給付日止
    ，按週年利率5%計算之利息。（三）願供擔保，請准宣告假
    執行。被上訴人則聲明：（一）上訴駁回。（二）如受不利
    判決，願供擔保請准宣告免為假執行。
四、本件上訴人主張伊等各向被上訴人之子乙○○簽定系爭租賃
    契約，承租系爭鐵厝，而其房屋基地為被上訴人所有，因坐
    落於台北縣信華台鐘自辦市地重劃區內，兩造曾參與於97年
    2月22日於重劃會所進行之系爭協調會協商等情，為被上訴
    人所不爭執，並有房屋租賃契約書、重劃會地上物拆遷協調
    會會議紀錄、重劃會土地分配成果公告異議及地上物拆遷協
    調會簽到簿可稽（見原審簡字卷第8至23頁、第25頁、第26
    頁），此部分堪信為真實。至於上訴人所主張被上訴人於協
    調會已承諾於伊等搬遷時，補貼伊等6個月租金等語，則為
    被上訴人所否認，並以前詞置辯。則本件審究之爭點，即為
    兩造是否已達成上訴人所主張之搬遷補貼協議？及其承諾補
    貼之金額為5個月抑或6個月租金？
五、本院之判斷：
（一）上訴人主張兩造已達成補貼租金之協議，尚非可採：
  １、按當事人主張有利之事實者，就其事實有舉證之責任。民
      事訴訟法第277條定有明文。而本件上訴人主張兩造達成
      補貼協議之事實，既為被上訴人所否認，則上訴人自應就
      租金補貼請求權發生之要件事實，負舉證責任。而上訴人
      雖提出協調會議紀錄、會議錄影光碟及譯文為證（見原審
      重簡字卷第25頁及原審卷第16至24頁及證物袋）。惟查，
      上開協調會會議紀錄於結論部分記載「有關土地所有權人
      提出之異議與陳情，在雙方面溝通協調之下，丙○○先生
      雖願意補貼承租戶6個月的房租作為承租戶搬遷補償，然
      就地上物拆遷部分，不願做出承諾自行拆除，雙方無法達
      成共識，視為協調不成，重劃會將向縣府提出調處。」亦
      即被上訴人於該次會議中雖有表示願意給付承租戶搬遷補
      償費，但亦表示不願自行拆除地上物，因此協調會紀錄最
      後結論為「雙方無法達成共識，視為協調不成」，無從認
      為其中有部分已屬兩造及重劃會均意思合致之結論。則上
      訴人依上開會議結論之記載，主張兩造間已有被上訴人應
      給付6個月租金之補償協議存在，已嫌無據。
  ２、上訴人雖又主張系爭協調會，係協調(1)、重劃會是否補償
      被上訴人（即土地與地上物所有人）230萬元？(2)、被上
      訴人提前終止租賃關係，是否補償上訴人相當於5個月或6
      個月租金？(3)、地上物由被上訴人自拆或重劃會代拆？等
      3件事，彼此各自獨立，即使對於地上物是否由被上訴人
      自為拆除，並無共識，亦不影響被上訴人同意補償上訴人
      租金之協議云云，惟查上開地上物拆遷協調會會議紀錄內
      容僅記載：「協商內容：依據獎勵土地所有權人辦理市地
      重劃辦法第31條規定及土地所有權人97年2月13日97年度
      勳律字第018號內容協商。」而其上開會議結論部分亦就
      該協商之結果明示「丙○○先生雖願意補貼承租戶6個月
      的房租作為承租戶搬遷補償，然就地上物拆遷部分，不願
      做出承諾自行拆除，雙方無達成共識，視為協調不成立」
      ，依其文義，亦顯係認因無法就相關之問題達成共識，而
      作成協調結果不成立之結論，尚難認為上開會議係分別議
      題討論，並作成搬遷補償部分協議成立，僅自行拆除部分
      協議不成立等各別獨立之決議。
  ３、至於上訴人聲明之證人即重劃會助理徐傳明雖於原審證稱
      在協調會之前，兩造已協議多次，而該次協調會就地上物
      是否拆除為協商，與6個月租金補償無涉，被上訴人係基
      於照顧承租戶始同意補貼他們6個月，至於拆除地上物部
      分，被上訴人是針對重劃會，而非承租戶。只要承租戶搬
      遷，被上訴人就要給6個月補償，並無其他條件等語（見
      原審卷第52頁至第54頁）。且上開協調會之光碟譯文中亦
      顯示出租人乙○○曾表示「沒有啦！我5個月貼給他們（
      指上訴人）之後，我要不要拆房是我的自由了呀，我是要
      保障他們（上訴人）搬遷的這個。」、「不是，我是怕你
      們叫別人來拆損壞他們，道義上我們租人家那麼久我們也
      在道義上我們賠他們一些給他們移到別的地方。比較重要
      的生產器具，快移到別地。」、「真的你們（上訴人）就
      一邊找廠房啦，真的拆了我也一樣6個月就6個月，遇到也
      沒有辦法了啦。對不對？5個月我們原本說是5個月。」、
      「5個月我跟他們（上訴人）說好了，為什麼要跟你簽名
      ，那是我跟他（上訴人）。」等語（見原審第20頁、23頁
      ）；另被上訴人亦稱：「你現在又要幫我們叫他們這些搬
      走，我就最高興了呀。我也要保護他們，他們要走，保護
      他們5個月。」、「你大家不用煩惱，兩百多萬而已，不
      是二千多萬啦，我還有辦法。」等語（見原審卷第21頁、
      第22頁），惟依上開光碟譯文之全部內容，兩造及徐傳明
      關於補償問題之討論，承租戶中江宸志及戊○○在會中表
      示在事前出租人曾表示補貼6個月，嗣後又說5個月，隔天
      又說不要，而乙○○則表示「沒有」、「不是」、被上訴
      人亦稱「我那有跟你說什麼」（見原審卷第17頁），顯然
      在協調會召開之前，兩造間就補貼雖曾有交涉，但應未達
      成協議，否則亦無需於系爭協調會中就此部分再為協商。
      而雙方於系爭協調會之交涉中，被上訴人及乙○○雖然確
      曾為上開補貼5個月或6個月之陳述，但上訴人對於係5個
      月抑或6個月，仍持續與被上訴人及乙○○僵持，因而被
      上訴人即聲稱「如果說不好，我就跟徐傳明說拖到8月份
      你們一毛都拿不到」，雙方就此即未達成確定之協議（見
      原審卷第19頁）。而徐傳明於稍後即表示「4月15日李先
      生他會把他地上物拆乾淨」，惟乙○○對此當場即回應「
      沒有啦，我5個月貼他們之後，我要不要拆房是我的自由
      了呀」，徐傳明因而即與乙○○就拆除地上物之問題繼續
      交涉，乙○○又稱「那個是我跟他們合約的問題，要不然
      ，我幹嘛要花錢跟他解決做什麼」、「這樣我虧太多，我
      答應要貼他們5個月，我要貼他錢我們自己又要拆房子」
      、「（徐傳明：他們有在時間以內搬移後你們在重劃區裡
      面應該拆鐵厝的部分）拆不拆是我們之間的問題，你不能
      說你不要將錢給他們就把我們也拖下去」（見原審卷第20
      頁、21頁）；而被上訴人當場更表示「我要拆？我又沒有
      瘋，我要拆？你這個重劃會」、「房子是我的呀。你給我
      租的，我就還沒拆你就要跟我要多少又多少」、「我也要
      保護他們，他們要走，保護他們5個月。今天你們要走不
      要緊，你們還要拆我的鐵厝。豈有此理…」、「我們拆鐵
      厝，為什麼要給5個月」（見原審卷第20頁至22頁）。而
      至協商最後時，乙○○當場表示：「不拆，是你們要請拆
      除大隊來拆的時候…他們有損失，」、「真的拆了我也一
      樣6個月就6個月，遇到也沒有辦法了啦。對不對。」，最
      後被上訴人及乙○○即拒絕徐傳明要求簽字而離席（見原
      審卷第22頁至23頁）。依上開協商之經過，顯然足見乙○
      ○於徐傳明未表示應自行拆除系爭鐵厝之前，固曾表示願
      補貼上訴人，但在徐傳明表明要求拆除之後，被上訴人即
      當場反對，並表明如果還要拆鐵厝，即不同意補償。而即
      使依被上訴人於離席前最後表示之內容，亦係指如上訴人
      遭台北縣政府強制拆除而受損失時，願補償上訴人6個月
      而已，並非包括上訴人自行搬遷而獲得重劃會之230萬元
      補償費時，亦得再向被上訴人要求補貼，至為明確。則被
      上訴人抗辯搬遷補償費與地上物之拆除係一體考量，無法
      切割，應堪採信。
  ４、況且，依兩造間所訂之系爭租賃契約附註約定：「若遇政
      府強制徵收或重劃時，乙方機械設備損失，應向徵收單位
      請求賠償，甲方概不負責，決無異議」，及系爭租賃契約
      第7條約定：「契約期間內，乙方若擬遷離他處時，乙方
      不得向甲方請求租金償還，遷移費及其他任何名目之權利
      金，而應無條件將該房屋照原狀還甲方，乙方不得異議」
      ，亦即上訴人於訂約時即已承諾，如遇有因土地重劃致需
      搬遷而受有機械設備等損失時，本不得向被上訴人請求補
      償。再依上開光碟譯文所示證人徐傳明於協商開始時之陳
      述可知，重劃會補貼之230萬元，其中130萬元原係支付予
      乙○○之未到期租金損失補償，另外100萬元始係給付予
      承租人之搬遷獎勵金，嗣乙○○同意將130萬元部分由承
      租人領取（見原審卷第16頁）。則被上訴人或其子即出租
      人乙○○依系爭租賃契約之特約，於市地重劃時既然原本
      無需補償上訴人任何損失，甚且尚得領取未到期租金補償
      之情形下，在嗣後之市地重劃補償協商時，既已同意未到
      期租金補償130萬元均由上訴人領取，則其就爭取不自行
      拆除系爭鐵厝之要求未獲同意之情形下，仍然願承諾其於
      系爭租賃契約中並不存在之補償義務，亦不合常理，則上
      訴人之主張，更難採信。
（二）本件上訴人及其所舉證人徐傳明所稱兩造於系爭協調會前
      及協調當日就租金補貼已達成協議，且此部分與拆除鐵厝
      部分未協議成立無關云云，顯與系爭協調會之協商經過及
      結論不符，難以採信。而除此之外，上訴人就其所主張被
      上訴人承諾願意補償伊等6個月租金之有利事實，亦未能
      再舉證以實，從而其等請求被上訴人給付相當於6個月租
      金之搬遷補償費，自屬無據，不應准許。
六、綜上所述，上訴人依系爭協調會之約定，請求被上訴人給付
    租金補償，即甲○○部分63萬元、丁○○部分102萬元、戊
    ○○部分45萬元，並均自起訴狀繕本送達翌日起至給付日止
    ，按年息5%計算之利息，經核並無理由，不應准許。其假執
    行之聲請亦失所附麗，應併予駁回。則原審為上訴人敗訴之
    判決，及駁回其假執行之聲請，並無不合。上訴意旨指摘原
    判決不當，求予廢棄改判，為無理由，應予駁回。
七、本件事證已臻明確，至於未論述之爭點；兩造其餘之攻擊或
    防禦方法；未經援用之證據，經本院斟酌後，認為均不足以
    影響本判決之結果，自無一一詳予論駁之必要，併此敘明。
八、據上論結，本件上訴為無理由，依民事訴訟法第449條第1項
    、第78條，判決如主文。
中    華    民    國    98    年    6    月    17    日
                  民事第十四庭
                        審判長法  官  張  蘭
                              法  官  邱瑞祥
                              法  官  黃麟倫
正本係照原本作成。
上訴人合併上訴利益額逾150萬元如不服本判決，應於收受送達
後20日內向本院提出上訴書狀，其未表明上訴理由者，應於提出
上訴後20日內向本院補提理由書狀（均須按他造當事人之人數附
繕本）上訴時應提出委任律師或具有律師資格之人之委任狀；委
任有律師資格者，另應附具律師資格證書及釋明委任人與受任人
有民事訴訟法第466條之1第1項但書或第2項（詳附註）所定關係
之釋明文書影本。
中    華    民    國    98    年    6     月    17    日
                              書記官  王敬端
附註：
民事訴訟法第466條之1（第1項、第2項）：
對於第二審判決上訴，上訴人應委任律師為訴訟代理人。但上訴
人或其他法定代理人具有律師資格者，不在此限。
上訴人之配偶、三親等內之血親、二親等內之姻親，或上訴人為
法人、中央或地方機關時，其所屬專任人員具有律師資格並經法
院認為適當者，亦得為第三審訴訟代理人。


司法院資訊處製作；財團法人民間司法改革基金會備份。
